【裁判字號】    90,上易,105
【裁判日期】    900928
【裁判案由】    分割共有物
【裁判全文】
臺灣高等法院臺南分院民事判決  九十年度上易字第一○五號  Ｊ
      上  訴  人  乙  ○  ○
      被  上訴人  甲  ○○○
右當事人間請求分割共有物事件，上訴人對於中華民國九十年五月一日臺灣嘉義地方
法院第一審判決（八十九年度訴字第一○九四號）提起上訴，本院判決如左：
      主      文
上訴駁回。
第二審訴訟費用由上訴人負擔。
      事      實
甲、上訴人方面：
一、聲明：求為判決：(一)原判決廢棄。(二)兩造共有坐落嘉義縣民雄鄉○○段一三九號
    建地，准予變賣分割，賣得價金按上訴人六分之一，被上訴人六分之五比例分配
    之。
二、陳述：除與原判決記載相同者，予以引用外，補稱：
    系爭土地按原審所定分割方案結果，因尚在北邊保留一坪多之土地由兩造共有，
    造成土地未澈底分割之情形，又伊分得之土地被夾在中間，無法充分利用。不如
    以變賣方式由兩造分配價金，公平合理。
三、證據：援用第一審所提證據。
乙、被上訴人方面：
一、聲明：求為判決駁回上訴。
二、陳述：除與原判決記載相同者，予以引用外，補稱：
    原判決充分考量兩造利益且符合整體經濟效用，並無不合。因系爭土地之西邊有
    被上訴人單獨所有之同段一四七之一號土地，南邊一四０號土地亦係被上訴人單
    獨所有，故原判決所定分割方案使被上訴人之土地可合併使用，而原判決將如原
    判決附圖所示Ｃ部分保留共有，係因該部分土地現為既成道路，性質上不宜分割
    ，故仍由兩造繼續保持共有。
三、證據：援用第一審所提證據。
      理      由
一、被上訴人主張坐落嘉義縣民雄鄉○○段一三九地號、建、面積０．００三公頃土
    地（下稱系爭土地），係兩造所共有，被上訴人應有部分為六分之五、上訴人應
    有部分為六分之一，系爭土地並無因使用目的不能分割之情形，兩造就系爭土地
    亦無不分割之特約，兩造就分割方法無法獲得協議之事實，業據其提出系爭土地
    之土地登記謄本一件為證，且經原審勘驗現場查明，復為上訴人所不爭執，堪信
    屬實。
二、按各共有人得隨時請求分割共有物。但因物之使用目的不能分割或契約定有不分
    割之期限者，不在此限；又共有物分割之方法，不能協議決定者，法院得因任何
    共有人之聲請，命以原物分配於各共有人，或變賣共有物，以價金分配於各共有
    人，民法第八百二十三條第一項、第八百二十四條第二項分別著有明文。系爭土
    地既無因使用性質致不能分割之情事，又無不分割之特約，兩造既未能就分割方
    法達成協議，則被上訴人訴請裁判分割系爭土地，核無不合。
三、查：系爭土地呈南北向之長條形，東面臨馬路，西面除南段臨被上訴人所有之同
    段一四七之一地號土地外，北段臨同段一四七之八地號土地之既成巷道，其北面
    呈尖狀，臨該既成巷道之出入口，南面則臨被上訴人所有同段一四０地號土地，
    其上並無地上物等情，已據原審到場勘驗明確，並囑託嘉義縣大林地政事務所派
    員實施測量，分別製有勘驗筆錄、複丈成果圖在卷可憑，並有被上訴人提出之地
    籍圖謄本、同地段一四０號、一四七之一地號土地登記簿謄本各一件可稽。上訴
    人主張以變價分割，此為被上訴人所反對。按共有物之分割方法，須先就原物分
    配，於原物分配有困難時，始考慮予以變價。最高法院著有五十一年臺上字第二
    七一號判例可資參照。查系爭土地既因被上訴人所有其他二筆土地面積分別為四
    十三．二八平方公尺、十一平方公尺，加上系爭土地其可分得二十二平方公尺，
    則合併使用後面積在七十六平方公尺，可以建築房屋，故原物分割並無任何窒礙
    難行之處，又系爭土地面積原即不大（僅九坪多），因上訴人之應有部分比例係
    六分之一，故其所能分得之土地相形之下更顯畸零，又因其在系爭土地之毗鄰處
    並無其他土地，此實係其本身及系爭土地先天上之問題，自不能因其自身無法充
    分利用，乃竟要求變賣分割，造成共有人兩敗俱傷，況且因系爭土地畸零又有部
    分被占用作為既成道路，則公開拍賣其價格必低，對上訴人亦非有利，是上訴人
    主張變賣，顯非妥當之方案而不可採。本院曾加勸導兩造和解由一方買受，因價
    格相差懸殊，無法達成，至原審所定方案北邊部分保留Ｃ部分，係因該部分現為
    既成道路，性質上無從分割，且分歸任何一造均造成因無法占有使用而產生不公
    平之情事，故保留由兩造繼續保持共有，以待日後政府徵收時共同分享徵收補償
    金乃不得已之辦法，是上訴人此部分上訴理由，亦非可採。
四、綜上所述，原審審酌系爭土地之使用現狀、整體利用之效益、共有人之利益、認
    被上訴人所提如原判決附圖所示分割方案分割系爭土地，最為公平合理，且對社
    會經濟最有效益，採為分割方案，並審酌上訴人之行為，按當時之訴訟程度，為
    伸張或防衛權利所必要，酌量依民事訴訟法第八十一條之規定，命被上訴人負擔
    一部分之訴訟費用，原審判決於法尚無不合。上訴意旨指摘原判決不當，求予廢
    棄改判，為無理由，應駁回其上訴。
五、據上論結，本件上訴為無理由，依民事訴訟法第四百四十九條第一項、第七十八
    條，判決如主文。
中      華      民      國    九十      年      九      月    二十八    日
                                    臺灣高等法院臺南分院民事第四庭
~B1審判長法官  王    惠    一
~B2      法官  張    世    展
~B3      法官  吳    上    康
右為正本係照原本作成。
如對本判決上訴，須於判決送達後二十日內向本院提出上訴狀；未表明上訴理由者，
應於上訴後二十日內向本院提出理由書。
中      華      民      國    九十      年      十      月      三      日
                                        法院書記官  洪    雅    美


司法院資訊處製作；財團法人民間司法改革基金會備份。
